臺灣桃園地方法院刑事判決　　　　　　　　　　　　九十三年度訴緝字第一二四號
　　公　訴　人　桃園地方法院檢察署檢察官
　　被　　　告　戊○○　男　四.
　　指定辯護人　本院公設辯護人丁○○
右列被告因偽造有價證券等案件，經檢察官提起公訴（八十七年度偵字第一四０一六
、八十八年度偵字第六七八號、八十八年度偵字第一一五五號），本院判決如左：
   主  文
戊○○意圖供行使之用，而偽造有價證券，累犯，處有期徒刑參年陸月。偽造抬頭為
「顧問和許董借支」之借據上偽造之「賴宇哲」署名壹枚、票據號碼ＲＬ00000
00號支票（發票人：張仁壽，發票日：八十七年九月三日，票面金額：六十五萬元
，付款人：臺北市第一信用合作社士林分社）背面上偽造「賴宗哲」署名壹枚、偽刻
之「營業顧問賴宇哲」印章壹枚、偽造之本票（票據號碼：二八五六七八號，發票人
：賴宗哲，發票日：八十七年八月十日，到期日：八十七年八月二十九日，票面金額
為六十五萬元）壹張均沒收。
    事  實
一、戊○○於民國八十三年間因偽造文書案件，經臺灣臺南地方法院判處有期徒刑四
    月，後經臺灣高等法院臺南分院撤銷原判決，改判有期徒刑四月確定，於八十五
    年二月二十日執行完畢。竟仍不知警惕，隱匿自己之真實姓名，對外自稱姓名為
    「賴宇哲」，使丙○○、馮家金均誤以為其姓名為賴宇哲，而基於意圖為自己不
    法所有、行使偽造文書之概括犯意，及意圖供行使之用而偽造有價證券之犯意，
    為下列行為：
（一）因丙○○為位於桃園縣中壢市○○○街十八號底之中原高爾夫練習球場之股東
      ，而前開高爾夫練習球場於八十七年間由戊○○所經營之「時代管理顧問公司
      」管理，戊○○遂趁此機會，於八十七年六月十日，在前開中原高爾夫練習球
      場，以需要現金發放員工薪資為由，並佯為允諾於七月初即可還款等語，向丙○○商借新臺幣（下同）三十萬元，使丙○○陷於錯誤而同意借款，並交付如
      數金額，然屆期戊○○非但未予清償，且於同年七月間某日，再向丙○○宣稱
      於七月底其將有一筆仲介款可入帳，屆時可返還借款等語，而向丙○○借款十
      五萬五千元，丙○○陷於錯誤而交付前開款項，且戊○○為掩飾其無力清償借
      款之事實，避免丙○○一再追討，遂應丙○○之要求，於同年七月三十日，在
      抬頭為「顧問和許董借支」之借據上簽寫「賴宇哲」之署名，表示賴宇哲向丙○○借款之意，且交付該字據予丙○○收執而行使之，足生損害於「賴宇哲」
      、丙○○。詎戊○○屆期未予清償，且於同年八月間逃匿無蹤，使丙○○追索
      無門，且經多方查詢，才知其真實姓名為戊○○。
（二）又戊○○藉由其任職「中原高爾夫運動總會」營業顧問之便，而於不詳時、地
      ，委由不知情之某刻印行偽刻「營業顧問賴宇哲」印章一枚。後其因業務上而
      結識常至該處打球之馮家金。即以創業初始需要資金週轉為由，向馮家金商借
      六十五萬元。且為取信馮家金，先於八十七年八月十日，在不詳地點，於票據
      號碼二八五六七八號之本票（發票日為八十七年八月十日，到期日為八十七年
      八月二十九日，票面金額為六十五萬元）發票人欄上偽造「賴宗哲」之署名一
      枚，及蓋用前述「營業顧問賴宇哲」之印章於其上，且為配合其所簽「賴宗哲
      」之名，即以手寫方式，將所蓋「營業顧問賴宇哲」印文上之「宇」添加筆畫
      而成「宗」字。並於同日，在中原高爾夫球練習場辦公室內，竊取薛皓謙所有
      置於包包內之房地權狀一紙，以供其向馮家金借款時設定擔保之用。後於同日
      攜帶前開其偽造之本票一紙、所竊取之房地權狀一份，及其前向友人借得之票
      據號碼ＲＬ0000000號之支票（發票人為張仁壽，發票日為八十七年九
      月三日，票面金額六十五萬元，付款人為臺北市第一信用合作社士林分社）一
      紙，前去向馮家金借款，並當場在其所攜帶前開票據號碼ＲＬ0000000
      號支票背面偽簽「賴宗哲」之署名壹枚，以為在支票上背書擔保付款之意思而
      偽造私文書，再將該支票併同前開房地權狀、本票一併交付予馮家金而行使之
      ，足生損害於「賴宗哲」及馮家金。馮家金因見戊○○提供前開房地權狀、本
      票及支票為擔保，且應允於同年月二十七日還款，因而不疑有他，旋於同日先
      後自中國農民銀行、大眾商業銀行，其妻李美蓮之帳戶內分別提領三十六萬、
      三十萬現金後，將其中六十五萬借予戊○○。嗣屆期未見戊○○還款，且屢向
      戊○○追索無著，遂轉向記者公會查詢後，始知戊○○之本名。
二、案經丙○○、馮家金訴請請臺灣桃園地方法院檢察署檢察官偵查起訴。
    理  由
壹、論罪部分：
一、訊據被告對於前開犯罪事實，於本院審理時坦承不諱，且據告訴人丙○○於檢察
    官偵查中指陳：戊○○自稱「賴宇哲」，向伊稱因經濟困難需款週轉，分別於八
    十七年六月十日、七月某日在桃園縣中壢市○○○街之高爾夫球練習場內借三十
    萬、十五萬五千元。六月借款時有約定七月初還錢，後戊○○告訴伊七月底有筆
    仲介費會入帳，故伊才再出借第二次款項，但戊○○均未如期還款。伊於七月三
    十日請戊○○簽名，戊○○所簽之姓名為「賴宇哲」。戊○○未曾說其姓名為戊○○，自二人相識以來，伊都是以「賴宇哲」之名稱呼戊○○，後來因戊○○未
    清償借款，經伊查詢後，才知其本名為戊○○，但戊○○均以「賴宇哲」、「賴
    允清」之名向他人借款等語（見臺灣桃園地方法院檢察署八十七年偵字第一四０
    一六號卷第一四頁、二六頁）、於本院審理時指述：伊係中原高爾夫練習球場之
    股東，伊經常至球場，當時球場是由戊○○經營之「時代管理顧問公司」管理，
    戊○○告訴伊需款發放員工薪資，而向伊借款三十萬元，並約定一星期還錢，於
    是伊借款予戊○○，但戊○○並未按期清償，到了七月份，戊○○再以同一理由
    向伊借款。戊○○均自稱「賴宇哲」。後至八月初戊○○就不到球場，也找不到
    人等語（見本院八十八年度訴字第五一一號第五四頁）綦詳；告訴人馮家金於檢
    察官偵查中指稱：戊○○提出本票、房地契，且在支票後背書，伊因而相信才借
    款，且曾約定八十七年八月二十七日還款。戊○○於本票上簽「賴允哲」（按應
    為「賴宗哲」）之名，但伊後來查詢才知其真實姓名為戊○○（見臺灣桃園地方
    法院檢察署八十七年偵字第一四０一六號卷第四一頁）；於本院審理時證述：伊
    因打球而間接認識戊○○，其以創業初期公司需款週轉為由，向伊借貸。戊○○
    在對外使用之名片上均記載「時代企業管理顧問公司」負責人「賴宇哲」，而非
    其真名戊○○，伊是事後查證才知其真實姓名為戊○○。伊所出借之六十五萬係
    分別從中國農民銀行、大眾銀行二家銀行提款後，親自交予戊○○。戊○○借款
    時有提供薛皓謙之權狀正本欲供伊設定抵押，但伊因考慮借款時間很短，為免麻
    煩而未設定，後又擔心保管時不慎遺失，故將權狀正本還給戊○○等語（見本院
    八十八年度訴字第五一一號第三一頁背面、三二頁）明確。又被告戊○○竊取薛
    皓謙所有之房地權狀一節，亦據同案被告薛皓謙於本院審理時供述：伊於八十七
    年八月十日八點半上班前，先至代書處拿回權狀後置於包包內返回辦公室，之後
    伊離開辦公室，戊○○就趁伊不在時拿走權狀向馮家金借錢，待伊返回辦公屋時
    發現權狀不見，便前去質問戊○○，戊○○承認拿走伊之權狀向馮家金借錢，伊
    當時很生氣要求戊○○返還權狀，並表示不同意以伊之權狀去借款，戊○○遂應
    允返還權狀，後約過二十天左右，戊○○才將權狀返還給伊。戊○○取走伊之房
    地權狀向馮家金借錢一事並未經過伊同意，伊並不清楚戊○○借款過程、借款金
    額等語（見本院八十八年度訴字第五一一號第六六頁、七０頁）；於臺灣高等法
    院審理時供陳：當日伊外出辦事，戊○○擅自從伊包包中拿走權狀，伊回來後發
    現權狀不見，便詢問戊○○，戊○○承認拿走權狀。之前戊○○曾向伊提起要借
    伊之權狀去借錢，但伊不同意。戊○○用伊權狀作保而向馮家金借款一事，伊完
    全不知情等語（見臺灣高等法院八十九年度上易字第三一七三號卷第二四頁、第
    三六頁、第四五頁、第四六頁）明確。此外，復有抬頭為「顧問和許董借支」之
    借據、票據號碼二八五六七八號之本票（發票日為八十七年八月十日，到期日為
    八十七年八月二十九日，票面金額為六十五萬元）、票據號碼ＲＬ000000
    0號之支票（發票人為張仁壽，發票日為八十七年九月三日，票面金額六十五萬
    元，付款人為臺北市第一信用合作社士林分社）各一紙、中國農民銀行存摺影本
    、大眾商業銀行影本各一份，在卷可稽，被告犯行，應堪認定。本件事證明確，
    自應依法論科。
二、核被告戊○○隱匿其真實姓名，假借「賴宇哲」名義，並以「賴宇哲」名義簽立
    借據交予丙○○收執以借款之所為，係犯刑法第二百十六條、第二百十條之行使
    偽造私文書罪、第三百三十九第一項條之詐欺取財罪；其假借「賴宇哲」名義，
    並以所竊薛皓謙所有之權狀、在票據號碼二八五六七八號支票發票人欄偽造「賴
    宗哲」之署名一枚、蓋用「營業顧問賴宇哲」之印章於旁，並塗改該「宇」成「
    宗」字，而偽造「賴宗哲」為發票人之本票、在票據號碼ＲＬ0000000號
    支票背面偽造「賴宗哲」之署名一枚而偽造背書，併將前開房地權狀、偽造本票
    、偽造背書之支票交予馮家金擔保以借款之所為，係犯刑法第二百零一條第一項
    之偽造有價證券罪、第二百十六條、二百一十條之行使私文書罪、三百二十條之
    竊盜罪、第三百三十九條第一項詐欺取財罪。被告偽造「賴宇哲」署名簽立借據
    ，為偽造私文書之階段行為；偽造「賴宗哲」署名、偽造「營業顧問賴宇哲」印
    章、蓋用「營業顧問賴宇哲」之印章，並改為「賴宗哲」之名以簽立本票，皆為
    偽造有價證券之部分行為，均不另論罪。又被告偽造私文書之低度行為，為行使
    偽造私文書之高度行為所吸收；而被告行使偽造有價證券之輕度行為，為偽造有
    價證券之重度行為所吸收，均不另論罪。被告先後二次行使偽造私文書、三次詐
    欺之犯行，均時間緊接，所犯構成要件相同，為連續犯，均應依刑法第五十六條
    連續犯之規定以一罪論，並加重其刑。被告同時將偽造之背書及偽造之本票交付
    予馮家金而同時行使之，然行使偽造本票部分為偽造行為吸收，不另論罪，故此
    部分不另論想像競合犯。被告所犯偽造有價證券罪、行使偽造私文書罪、竊盜罪
    均係為達詐欺取財之目的，故上開各罪之間，有方法與結果之牽連關係，應從一
    重論以刑法第二百零一條第一項之意圖供行使之用偽造有價證券罪處斷。又被告
    竊盜部分雖未經原檢察官於起訴書中敘及，惟被告此部分犯行與起訴之犯罪事實
    具有牽連犯之裁判上一罪關係，應為起訴效力所及，本院自應一併審判，附此敘
    明。被告於八十三年間因偽造文書案件，經臺灣臺南地方法院判處有期徒刑四月
    ，經臺灣高等法院臺南分院撤銷原判決，改判有期徒刑四月確定，於八十五年二
    月二十日執行完畢一節，有臺灣高等法院被告全國前案紀錄表一份在卷可按，其
    於受有期徒刑之執行完畢後，五年以內再犯本件有期徒刑以上之罪，為累犯，應
    依刑法第四十七條之規定加重其刑。爰審酌被告前有偽造文書、詐欺等前科，素
    行不佳，屢次隱匿真實姓名向他人告貸，甚或不惜偽造私文書、本票以遂其詐欺
    金錢之目的，使被害人追索無著，實無足取，惟衡其詐得之金錢係用於創業或給
    付員工薪資，非僅為滿足一己私欲，惡性非重，及其智識程度、犯罪動機、目的
    ，犯罪後坦承犯行，態度尚稱良好等情狀，量處如主文所示之刑，以資懲儆。
三、偽造抬頭為「顧問和許董借支」之借據上偽造之「賴宇哲」署名一枚、票據號碼
    ＲＬ0000000號之支票（發票人：張仁壽，發票日：八十七年九月三日，
    票面金額：六十五萬元，付款人：臺北市第一信用合作社士林分社）背面上偽造
    「賴宗哲」署名一枚、偽刻之「營業顧問賴宇哲」印章一枚（雖未扣案，然無證
    據證明其業已滅失），均應依刑法第二百十九條之規定宣告沒收之。偽造之本票
    一張（票據號碼：二八五六七八，發票人：賴宗哲，發票日：八十七年八月十日
    ，到期日：八十七年八月二十九日，票面金額為六十五萬元），其上並無其他人
    背書等足以影響執票人權益之情形，不問屬於犯人與否，依刑法第二百零五條之
    規定沒收之。
貳、不成立犯罪部分：
一、公訴意旨另以：被告於八十七年六月十五日及同年七月間，持變造「賴允清」身
    份證影本向丙○○借款三十萬元及十五萬五千元。及於同年八月間，囑薛皓謙以
    不符之印鑑簽發早經拒絕往來之票據號碼0000000號支票（發票日：八十
    七年八月三十一日，付款人：桃園市信用合作社大湳分社，票面金額七萬八千零
    九十元，起訴書誤載此張票據票號為0000000號，應予更正）予甲○○、
    票據號碼0000000號支票（發票日：八十七年八月三十一日，付款人：桃
    園市信用合作社大湳分社，票面金額七萬元）予蘇怡君、票據號碼000000
    0號支票（發票日八十七年八月三十一日，付款人：桃園市信用合作社大湳分社
    ，票面金額六萬元）予己○○、及不詳票號支票予乙○○，以為薪資，後即逃匿
    無蹤，因認被告所為另涉犯刑法第二百一十六條、二百一十二條行使變造特種文
    書罪及第三百三十九條詐欺罪。
二、按犯罪事實應依證據認定之，無證據不得推定其犯罪事實，刑事訴訟法第一百五
    十四條定有明文。又認定不利於被告之事實，須依積極證據，苟積極證據不足為
    不利於被告事實之認定時，即應為有利於被告之認定，更不必有何有利之證據，
    最高法院三十年上字第八一六號判例著有明文。經查：
（一）告訴人丙○○於本院審理時陳稱：戊○○借錢時並無出示變造之
      造
      於臺灣高等法院審理時陳稱：該變造之
      錢時並沒有行使該變造之
      法院八十九年度上易字第三一七三號卷第七三頁）綦詳，則告訴人丙○○業已
      明確表示被告並無行使變造之「賴允清」
      明被告有行使變造之「賴允清」
（二）告訴人己○○、蘇怡君於本院審理時均指稱：伊從八十七年七月份起未領到工
      資，但之前之工資有領到等語（見本院八十八年度訴字第五一一號卷第六七頁
      ）；告訴人乙○○於臺灣高等法院審理時陳稱：伊自八十七年六至八月止，在
      時代企業公司任職，伊領了前二個月薪水，但未領到八月份之薪水。因八月份
      之薪水須至九月十日始發放，但九月五日時，戊○○告知渠等不再經營球場，
      請渠等先回去，待九月十日再結算薪水，然後來戊○○即不知去向。之前六、
      七月份的薪水，伊係拿現金，其他員工於七月底則係拿支票等語（見臺灣高等
      法院八十九年度上易字第三一七三號卷第六三頁）明確。蓋依前開告訴人所述
      內容觀之，時代管理顧問公司之薪資發放方式係於次月核發前月薪資，則己○○、蘇怡君及乙○○等人既任職於時代管理顧問公司，對此薪資發放方式當知
      之甚詳，況告訴人均未指陳係於前往前開公司任職前，被告有向渠等保證薪水
      必定如期發放等情事，則告訴人於評估風險後，仍選擇先行付出勞務後於隔月
      始領取薪資，苟該公司之財力狀況不如渠等預期，致使渠等無法如期受償薪資
      ，亦係渠等估算失利所致，尚難以此推論被告有何施以詐術，使渠陷於錯誤之
      行為。況告訴人己○○、蘇怡君二人係未領取八十七年七月之薪資，而告訴人
      乙○○卻如期領取該月之薪資，苟被告有意詐欺，大可一次同時積欠所有員工
      之薪資，實無必要在無力支付己○○、蘇怡君薪資情形下，獨獨以現金支付乙○○七月薪資，故被告應係經營不善而無力支付全數員工薪資，並非自始即有
      故意不予支付薪資之意。且縱戊○○要求薛皓謙故意以印鑑不符之支票交予告
      訴人蘇怡君等人以支付七月、八月之部分薪資，而該等支票均因印鑑不符而退
      票，然告訴人仍得據渠與被告間之契約關係或票據關係向之請求，於民事上被
      告對告訴人等猶負有支付薪資之義務，其債務並未因而消滅，故被告此行為縱
      有非是，然尚與刑法第三百三十九條第一項詐欺罪構成要件不符。
三、此外，復查無其他積極證據足資證明被告有前開公訴人所指行使變造特種文書及
    詐欺之行為，此部分之犯罪即屬不能證明，惟公訴人所指被告行使變造特種文書
    及詐欺犯行與前揭論罪科刑之犯行部分，分別有牽連犯、連續犯之裁判上一罪關
    係，爰不另為無罪之諭知，附此敘明。
據上論斷，應依刑事訴訟法第二百九十九條第一項前段，刑法第五十六條、第二百零
一條第一項、第二百十六條、第二百十條、第三百三十九條第一項、第五十五條、第
二百零五條、第二百十九條，罰金罰鍰提高標準條例第一條前段，判決如主文。
本案經檢察官謝雯璣到庭執行職務。
中　　　華　　　民　　　國　　九十三　　年　　 十二 　　月　　　八　　　日
                                臺灣桃園地方法院刑事第九庭
                                    審判長法  官  林明洲
                                          法  官  黃斯偉
                                          法  官  何燕蓉
右正本證明與原本無異。
如不服本判決，應於判決送達後十日內向本院提出上訴狀( 應附繕本 )，上訴於臺灣
高等法院。
                                          書記官  李雅怡
中　　　華　　　民　　　國　　九十三　　年　　 十二 　　月　　　八　　　日
附錄本案論罪科刑法條：
中華民國刑法第二百零一條
意圖供行使之用，而偽造、變造公債票、公司股票或其他有價證券者，處三年以上十
年以下有期徒刑，得併科三千元以下罰金。
行使偽造、變造之公債票、公司股票或其他有價證券，或意圖供行使之用，而收集或
交付於人者，處一年以上七年以下有期徒刑，得併科三千元以下罰金。
中華民國刑法第二百一十條
偽造、變造私文書，足以生損害於公眾或他人者，處五年以下有期徒刑。
中華民國刑法第二百一十六條
行使第二百十條至第二百十五條之文書者，依偽造、變造文書或登載不實事項或使登
載不實事項之規定處斷。
中華民國刑法第三百三十九條
意圖為自己或第三人不法之所有，以詐術使人將本人或第三人之物交付者，處五年以
下有期徒刑、拘役或科或併科一千元以下罰金。
以前項方法得財產上不法之利益或使第三人得之者，亦同。
前二項之未遂犯罰之。
